臺灣高等法院高雄分院刑事判決　　　　 96年度上訴字第207號
上　訴　人
即　被　告　丁○○
　　　　　　　　　　樓（
指定辯護人　本院公設辯護人　乙○○
上列上訴人因強盜案件，不服臺灣高雄地方法院95年度訴字第91
7 號中華民國95年11月23日第一審判決（起訴案號：臺灣高雄地
方法院檢察署95年度偵字第6585號），提起上訴，本院判決如下
：
     主  文
原判決關於丁○○部分撤銷。
丁○○共同犯攜帶兇器強盜罪，累犯，處有期徒刑陸年。
扣案西瓜刀壹把沒收。
     事  實
一、丁○○於民國（下同）88年間因懲治盜匪條例案件，經本院
    以87年度上訴字第1011號判處有期徒刑8 年確定，於90年12
    月27日假釋出監，嗣於94年7 月11日縮刑期滿未經撤銷假釋
    視為執行完畢。又其罹患精神分裂症，須長期治療，應注意
    按時服藥以穩定精神狀態。詎其能注意，竟疏未注意按時服
    藥，且多日未眠，又施用不明毒品，精神狀態已處於耗弱之
    程度，仍與甲○○（業經原審判刑確定）共同意圖為自己不
    法之所有，於95年2 月24日上午10時45分許，在高雄縣大寮
    鄉○○路與琉球路口之「上旺檳榔攤」內，由甲○○持丁○○所有客觀上對於人之生命、身體、安全具有危險性可供兇
    器使用之之西瓜刀（長約30公分）抵住正在檳榔攤內工作之
    丙○○背部，並向丙○○恫稱：「我們要搶劫，把錢全部拿
    出來」等語，致使丙○○無法抗拒，而由甲○○取走檳榔攤
    桌上之零錢現金新臺幣（下同）230 元；甲○○再向丙○○
    恫稱：「將紙鈔交出來，不然就要傷害妳」等語，丙○○無
    法抗拒因而將抽屜打開，由丁○○取走抽屜內之現金4,100
    元。丁○○、甲○○以此強暴方式致使丙○○無法抗拒而取
    得上開財物，丁○○抓取紙鈔得手後，欲逃離現場之際，不
    慎遺落百元紙鈔1 張在因檳榔攤內地上。其等2 人得手後，
    走出檳榔攤欲行逃離之際，丙○○見狀乃大聲呼救，旋由巡
    邏員警當場查獲，並扣得西瓜刀1 把及現金4,230元。
二、案經高雄縣政府警察局林園分局報請臺灣高雄地方法院檢察
    署檢察官偵查起訴。
    理  由
壹、程序方面
　　按被告以外之人於審判外之言詞或書面陳述，除法律有規定
  　者外，不得作為證據；又被告以外之人於審判外之陳述，雖
    不符刑事訴訟法第159 條之1 至第159 條之4 之規定，而經
    當事人於審判程序同意作為證據，法院審酌該言詞陳述或書
    面陳述作成時之情況，認為適當者，亦得為證據；另當事人
    、代理人或辯護人於法院調查證據時，知有第159 條第1 項
    不得為證據之情形，而未於言詞辯論終結前聲明異議者，視
    為有前項之同意，刑事訴訟法第159 條第1 項、第159 條之
    5 分別定有明文。本件檢察官、辯護人及被告等於本院準備
    程序時，就原審判決所引用各項證據（含傳聞證據、非傳聞
    證據及符合法定傳聞法則例外之證據）之證據能力均明示同
    意有證據能力（見本院卷第39頁），且於本院言詞辯論終結
    前，檢察官、辯護人及被告對於卷附具有傳聞證據性質之證
    據，既均已知其情，均未聲明異議，本院認該具有傳聞證據
    性質之證據，並無任何違法取證之不適當情形，以之作為證
    據使用係屬適當，自得採為認定事實之證據。
貳、實體方面
一、上揭事實，業據上訴人即被告丁○○（下稱被告）於本院審
    理時坦承不諱，核與證人甲○○於警詢及本院審理時證述（
    見警卷第2 、3 頁，本院卷第55至57頁）之情節相符，復經
    被害人丙○○於警詢時證述甚詳（見警卷第10、11頁），並
    有扣押物品目錄表、領據各1 紙（見警卷第20、21頁）、照
    片5 張附卷足稽（見警卷第32至34頁），及西瓜刀1 把扣案
    可佐。被告之上開自白經核與事實相符，自堪採信。
二、按強盜罪之「強暴」、「脅迫」，只須壓抑被害人之抗拒或
    使被害人身體上、精神上，處於不能抗拒之狀態為已足，其
    暴力縱未與被害人身體接觸，仍不能不謂有強暴、脅迫行為
    ；又強盜罪所施用之強暴、脅迫手段，祇須足以壓抑被害人
    之抗拒，使其喪失意思自由為已足，縱令被害人實際無抗拒
    行為，仍於強盜罪之成立，不生影響（最高法院22年度上字
    第317 號及30年度上字第3023號分別著有判例參照）。經查
    ，同案被告甲○○於案發時，以扣案之西瓜刀抵住被害人丙○○之背部，並恫嚇被害人丙○○「我們要搶劫，把錢全部
    拿出來」、「將紙鈔交出來，不然就要傷害妳」等語，被告
    及甲○○即強行取走上開財物。依被告與甲○○對被害人丙○○所施加不法腕力之強暴手段觀之，以被害人丙○○為單
    身女性，遽遭正值青壯年之被告及甲○○持刀壓迫，並以上
    開言詞恐嚇下，客觀上顯已無抗拒能力，被告及甲○○上開
    強暴手段，在客觀上已足以壓抑被害人丙○○之意思自由，
    而達於不能抗拒之程度甚明。被告及甲○○既係持上揭兇器
    向被害人恫嚇，於被害人極度恐懼無法抗拒下強行取走上開
    財物，是其等之行為已與強盜相當無疑。
三、按刑法第321 條第1 項第3 款所謂之兇器，其種類並無限制
    ，凡客觀上足對人之生命、身體、安全構成威脅，具有危險
    性之兇器均屬之（最高法院79年臺上字第5253號著有判例參
    照）。本件被告犯罪所持之西瓜刀1 把，刀鋒銳利異常，有
    西瓜刀1 把扣案可稽，其客觀上顯然足以對人之生命、身體
    、安全構成威脅，具有危險性，乃屬兇器，堪以認定。核被
    告所為，係犯刑法第330 條第1 項之攜帶兇器強盜罪。被告
    與甲○○間，有犯意聯絡及行為分擔，均為共同正犯。又被
    告前因懲治盜匪條例案件，經本院判處有期徒刑8 年確定，
    於90年12月27日縮短刑期假釋出監，嗣於94年7 月11日縮刑
    期滿未經撤銷假釋視為執行完畢之事實，有臺灣高等法院被
    告前案紀錄表在卷可參，其於上開有期徒刑執行完畢後5 年
    內，故意再犯本件有期徒刑以上之罪，為累犯，應依法加重
    其刑。又被告自91、92年間精神病發後，因精神疾病影響職
    業功能有下降趨勢，社會功能為中下程度，有受精神症狀干
    擾情緒不穩之情形，雖瞭解搶劫是不好的，但因精神疾病之
    影響，多日未眠及當天合併毒品之使用，致意識模糊，現實
    感較差，且易受朋友之影響，無法作出正確判斷，故判斷案
    發當時之精神狀態應屬精神耗弱等情，有財團法人台灣省私
    立高雄仁愛之家附設慈惠醫院精神鑑定書一份附卷足憑（見
    原審卷第91至100 頁），並有信元醫院診斷證明書、重大傷
    病免自行部分負擔證明卡影本各1 份在卷可稽（見偵卷第13
    頁），是被告確有罹患精神疾病無訛。而被告發病時，講話
    會打結，走路會墊腳、小碎步，案發前幾日已失眠2 、3 日
    ，有精神分裂症發作狀況，有時吃藥，有時不吃藥等情，業
    據證人即被告之母戊○○○於本院審理時到庭結證在卷（見
    本院卷第59頁）；且被告當天雖對話正常，但精神狀況較差
    ，動作比較遲緩，講話有時後稍微會口吃、打結一節，亦據
    證人甲○○於本院審理時到庭結證屬實（見本院卷第57頁）
    。證人戊○○○、甲○○就被告精神分裂症病發時之症狀證
    述之情節相符，足見被告於案發前確已有精神病發之跡象無
    訛。被告於案發後接受員警、檢察官訊問時固均能清楚記憶
    及陳述案情，惟被告係因精神疾病發作致行為辨識能力顯著
    降低，原與其記憶是否清楚並無必然關係；至被告於警詢時
    雖供稱：扣案西瓜刀係案發前3 日購買等語，惟被告購買扣
    案西瓜刀，係因其遭二哥毆打，買刀準備殺其二哥，為警發
    現拿走後，再去買的來準備殺其二哥一節，已據證人戊○○○於本院審理時證述甚詳；且同案被告甲○○並未要被告前
    往購買該西瓜刀，當日係被告自行帶刀外出，才起意強盜財
    物，事前並無準備作案等情，並據證人甲○○於本院審理時
    證述明確（見本院卷第55、56頁），足認被告與甲○○並無
    事前謀議強盜財物一事。是被告於本件案發時之精神狀態及
    行為辨識能力，顯較遜於一般人，而達於精神耗弱之程度已
    明。而被告行為後，刑法第19條業於94年2 月2 日修正公布
    ，並於95年7 月1 日施行，修正前後之該條第1 項、第2 項
    規定之實質意義與效果並無不同，僅將修正前之「心神喪失
    」、「精神耗弱」之用語加以修正成醫學專家所通常適用並
    瞭解之用語，然修正後之該條則新增第3 項即「前2 項規定
    ，於因故意或過失自行招致者，不適用之」。本案被告自知
    其患有精神分裂症之疾病，竟在案發前數日失眠，且未按時
    服藥，又施用不明毒品至己陷於精神耗弱之狀態，已如上述
    ，惟經查無被告係故意自陷精神耗弱狀態以遂行其強盜財物
    行為之證據，應認其屬因過失自行招致精神耗弱狀態無訛。
    準此，依上開修正後刑法第19條第3 項之規定，被告無從獲
    邀減免，是依刑法第2 條第1 項前段規定，自應適用修正前
    刑法第19條第2 項規定減輕之，並依法先加重後減輕之。
四、原審認被告事證明確，予以論罪科刑，固非無見；惟查被告
    行為時已陷於精神耗弱之狀態，原審誤認為未達精神耗弱狀
    態，尚有未洽。被告上訴意旨以其案發當時之精神狀態已達
    於精神耗弱之程度，指摘原判決此部分不當，為有理由，本
    院自應將原判決關於被告部分予以撤銷改判。爰審酌被告前
    已有懲治盜匪條例之犯罪前科，甫於94年7 月11日假釋期滿
    執行完畢，有其上開前案紀錄表可按，猶不知悔改，為圖一
    己私利，以持西瓜刀之強暴方式強取被害人之財物，除造成
    被害人受到實質傷害外，並影響居民安全及社會治安甚大，
    然其於案發時確因精神疾病影響正常辨識能力，及其所搶得
    之金額僅4,230 元，金額不高，且犯後坦承犯行，態度良好
    等一切情狀，酌情量處如主文第2 項所示之刑。扣案之西瓜
    刀1 把，係被告所有，供其與甲○○犯罪所用之物，已據被
    告供明在卷，爰依刑法第38條第1 項第2 款宣告沒收。
據上論斷，應依刑事訴訟法第369 條第1 項前段、第364 條、第
299 條第1 項前段，刑法第2 條第1 項前段、第330 條第1 項、
第28條、第47條第1 項、第38條第1 項第2 款、修正前刑法第19
條第2項，判決如主文。
本案經檢察官許月雲到庭執行職務。
中　　華　　民　　國　　96　　年　　3 　　月　　28　　日
                  刑事第四庭    審判長法官　蕭權閔
                                      法官　陳吉雄
                                      法官　林水城
以上正本證明與原本無異。
如不服本判決應於收受本判決後10日內向本院提出上訴書狀，其
未敘述上訴理由者，並得於提起上訴後10日內向本院補提理由書
狀（均須按他造當事人之人數附繕本）「切勿逕送上級法院」。
中　　華　　民　　國　　96　　年　　3 　　月　　28　　日
　　　　　　　　　　　　　　　　　　書記官　吳新貞
附錄本判決論罪科刑法條：
中華民國刑法第330條
犯強盜罪而有第 321 條第 1 項各款情形之一者，處 7 年以上有
期徒刑。
前項之未遂犯罰之。
